【裁判字號】    98,訴,321
【裁判日期】    990108
【裁判案由】    返還債權
【裁判全文】
臺灣花蓮地方法院民事判決               98年度訴字第321號
原      告  丙○○
訴訟代理人  甲○○
被      告  花蓮水泥工業股份有限公司
清  算  人  乙○○
上列當事人間返還債權事件，本院於98年12月22日言詞辯論終結
，判決如下：
    主  文
原告之訴駁回。
訴訟費用由原告負擔。
    事實及理
一、原告起訴主張：
  (一)被告對設定義務人泰和水泥工業股份有限公司，抵押權標的
    為坐落花蓮縣鳳林鎮○里○段104-34地號土地之最高限額54
    00萬元、債權範圍5%之抵押權本金及所擔保之債權，前係由
    原告移轉登記於被告名下，當時並由被告簽立切結書，約定
    日後如原告要求被告將上開之抵押權及所擔保之債權移轉返
    還時，被告應無條件配合。茲原告前於98年6月23日即曾發
    存證信函予被告，要求其應依切結書之約定，將前開抵押權
    所擔保之債權即本金270萬元暨該債權所延生之利息，延遲
    利息暨違約金等移轉返還予原告，詎被告迄今均置之不理，
    為此依切結書之法律關係提起本件訴訟，先位聲明主張：(1)
    被告應將對設定義務人泰和水泥工業股份有限公司，抵押權
    標的為坐落花蓮縣鳳林鎮○里○段104-34地號土地之最高限
    額抵押權所擔保權利範圍5%之債權即新台幣（下同）270萬
    元及利息，遲延利息暨違約金等（以下簡稱系爭抵押債權）
    移轉返還予原告。(2)訴訟費用由被告負擔。若無法證明切結
    書係出於董事會決議，則依不當得利之法律關係，以備位聲
    明主張前述聲明。
  (二)系爭抵押債權移轉登記至被告公司名義，係因被告公司原用
    以對泰和水泥公司所有之不動產強制執行之債權，僅係普通
    債權，嗣因拍賣底價已低於抵押債權，為避免被執行法院以
    拍賣無實益而駁回強制執行之聲請，故才經原告同意，將系
    爭抵押債權移轉登記至被告公司名下，使其得以有優先權之
    抵押債權對債務人之不動產繼續執行，並約定原告得隨時請
    求被告公司返還債權或金錢，則此項債權，顯然為清算人所
    明知者，依公司法第327、328條之規定，原告自仍得對被告
    公司主張。
  (三)對被告公司抗辯之陳述：
  (1)被告公司設立於85年間，系爭抵押債權則是在88年間移轉予
    被告公司，倘如被告所言，系爭抵押債權係以債權抵作股本
    ，理應在85年間移轉並申請登記，何以在88年始辦理讓與，
    且亦已逾申報時間。
  (2)依被告公司股本之結構，原告（含配偶）及梁政彥應出資金
    額為22,800,000元，而原告在88年間，對泰和水泥公司之債
    權為7,500萬元（抵押債權），非抵押債權則有2,130萬元，
    倘如原告所言，何以僅移轉5%之抵押債權及抵押權予被告公
    司，而不移轉出資額之全部？且乙○○對泰和水泥公司之普
    通債權超過3,000萬元甚多，而其所需出資之金額即股本之5
    0%約為3,000萬元，倘其係以債權抵股本，何以僅以其對泰
    和水泥公司之1,500萬元債權抵股本，而未以3,000萬元債權
    抵全部股本？另就對等性而言，其以普通債權抵其股本之一
    半，則原告方面亦以其對泰和水泥公司之普通債權並股本之
    一半即1,140萬元即可，故其所主張本件5%之抵押債權係用
    以抵繳股本云云，顯然金額上不相符合。
  (3)乙○○主張係以其對泰和水泥公司之1,500萬元之普通債權
    抵股本，惟如公司股東決議係要以債權抵股本，則原告既僅
    以普通債權移轉，原告方面亦僅以普通債權移轉即可，不可
    能要以其對泰和水泥公司之5%之抵押債權移轉。
  (4)依當時有效之公司法419條規定，如係以現金以外之財產抵
    繳股款者，其董事、監察人應於就任後15日內，將其姓名及
    財產之種數、價格或估價之標準及公司核給之股份，向主管
    機關申請為設立之登記，被告公司於85年間設立後迄至公司
    解散，公司董事及監察人均未為此項申請登記，足見原告所
    辯不足採。
  (5)切結書係經由董事會決議後，由丁○○書寫，但會議記錄因
    時間久遠、公司解散，已遍尋不著，惟確有其事。
二、被告公司則以：
  (一)被告公司起人於85年4月8日會議討論組織章程，及選舉董事
    成立董事會，並選任原告為董事長，議決將股東對泰和水泥
    公司之債權作為股金。故自85年4月8日起，被告公司董事會
    之一切權利義務均歸原告指揮行使。原告並於88年6月21日
    將系爭抵押債權轉讓予被告公司之事實，以存證通知債務人
    泰和水泥工業股份有限公司該項債權讓與係原告應繳股款之
    一部份。
  (二)依公司法規定，董事會召開有一定的程序，即會前必須於一
    定時日前通知，會中必須作成記錄，會後必須於一定時日將
    記錄寄達董事，程序層層。原告根本未踐行董事會之召開，
    僅以時間久遠、公司解散，致切結書經由董事會決議之會議
    記錄遍尋不著等語，搪塞敷衍，實不足採。該切結書所應具
    備之法源既已付之闕如，則原告所持返還債權之行為應為無
    效，至於該切結書是何人所書立，已無證明之必要。
  (三)依修正前公司法第419條規定，以現金以外財產抵繳股金者
    ，公司董事監察人應向主管機關為設立登記。被告公司創立
    發起人會議之同時，原告即被推選為董事長，理應依照主管
    機關之規定處理公司事務，然竟荒廢職守，未將乙○○、黃
    錫川等所交付之依法可以抵繳股金之本票申報登記，即應負
    同條第3項之刑事責任，更不得以此作為訴訟之理由。
  (四)被告公司創立後，身為發起人董事長之原告，本應即將股金
    投入，但卻遲不作為，僅將乙○○、黃錫川等之債權本票收
    取，依法裁定，聲請承受，靜待法院對承受准駁之決定，股
    金之遲不進入之責任在原告，另被告公司既已聲明承受，則
    普通債權與抵押債權已相同等值，因此，原告以時間不對、
    金額不對、不符對等性等理由欲證明其所繳270萬元抵押債
    權非為股金乙節，並不足採信。
三、兩造爭執之要點：
  (一)切結書記載之系爭抵押債權讓與內容之真意為何？（原告主
    張系爭抵押債權，讓與被告公司係使其得以有優先權之抵押
    債權對債務人泰和水泥公司之不動產繼續執行，並約定原告
    得隨時請求返還。被告公司抗辯；系爭抵押債權係原告應繳
    納之股款。）
  (二)若無法證明切結書係出於董事會決議，被告公司是否構成不
    當得利？
四、本院之判斷：
  (一)股東會之議決事項，應作成議事錄，由主席簽名或蓋章，並
    於會後二十日內，將議事錄分發各股東。議事錄應記載會議
    之年、月、日、場所、主席姓名、決議方法、議事經過之要
    領及其結果，在公司存續期間，應永久保存，公司法第183
    條第1項、第4項分別定有明文。此規定於董事會會議記錄，
    亦有準用，公司法第207條第2項定有明文。系爭切結書雖記
    載原告將系爭抵押債權讓與被告公司，係使被告公司得以有
    優先權之抵押債權對債務人泰和水泥公司之不動產繼續執行
    ，並約定原告得隨時請求返還，惟除此切結書外，並無其他
    董事會議記錄證明被告公司董事會議曾作此決議，且依前述
    公司法規定，董事會議事錄於公司存續間應永久保存，該項
    切結書記載之內容，既無董事會議會議作為憑證，顯不具有
    真實性。
  (二)系爭切結書內容係攸關原告自己讓與系爭抵押債權予被告公
    司之事項，觀其內容僅屬被告公司單方面之陳述，且僅有時
    任被告公司法定代理人之原告代表被告公司簽章，尚不具備
    契約之形式，原告尚難據此切結書作為請求權之根據。
  (三)系爭切結書不具備契約之形式，且內容亦無法證明為真實，
    而原告復未能舉證被告公司有何不當得利，則原告依據不當
    得利之法律關係請求被告公司返還系爭抵押債權，即無理由
    。
五、綜上所述，系爭切結書記載之內容，本應經董事會決議，然
    並無董事會議決議證明董事會曾經作此決議，內容顯然不具
    真實性，且系爭切結書記載之內容係攸關原告自己讓與系爭
    抵押債權予被告公司之事項，竟僅有被告公司簽名其上，該
    切結書不具備契約之形式要件。因此，原告依據切結書之法
    律關係請求被告公司返還系爭抵押債權，並無理由，應予駁
    回。另系爭切結書之內容既無法證明為真實，原告復未舉證
    被告公司取得系爭抵押債權有何不當得利之情形，則原告備
    位聲明依不當得利之法律關係請求被告公司返還系爭抵押債
    權，亦無理由，應併予駁回。
六、結論：原告之訴為無理由，依民事訴訟法第78條，判決如主
    文。
中    華    民    國    99    年    1     月     8    日
                        臺灣花蓮地方法院民事庭
                            法      官  湯文章
上列為正本係照原本作成。
如不服本判決，應於送達後20日內，向本院提出上訴狀並表明上
訴理由，如於本判決宣示後送達前提起上訴者，應於判決送達後
20日內補提上訴理由書(須附繕本)。
中    華    民    國    99    年    1     月    11    日

                            法院書記官  黃倪濱

司法院資訊處製作；財團法人民間司法改革基金會備份。
